ACORDAO-COMPLETO-2406577

ACÓRDÃO 1058/2020 ATA 14/2020 - PLENÁRIO

VISTOS, relatados e discutidos estes pedidos de reexame, interpostos por Fernando Augusto Miranda Nazaré, Humberto Cota Verona e Monalisa Nascimento dos Santos Barros contra o Acórdão 2184/2019-TCU-Plenário, que lhes aplicou multa.
ACORDAM os ministros do Tribunal de Contas da União, reunidos em sessão do Plenário, ante as razões expostas pela relatora, e com fundamento nos arts. 33 e 48 da Lei 8.443/1992, em:
9.1. conhecer dos pedidos de reexame e negar-lhes provimento;
9.2. dar ciência desta deliberação aos recorrentes.

Pedidos de reexame interpostos contra acórdão que aplicou multa aos recorrentes em monitoramento de deliberação proferida em processo de representação sobre possíveis irregularidades ocorridas na gestão do exercício de 2013.

Conselho Federal de Psicologia - CFP.

3. Recorrentes: Fernando Augusto Miranda Nazaré (CPF XXX.271.531-XX), Humberto Cota Verona (CPF XXX.621.476-XX) e Monalisa Nascimento dos Santos Barros (CPF XXX.973.025-XX).

13.1. Ministros presentes: José Mucio Monteiro (Presidente), Walton Alencar Rodrigues, Benjamin Zymler, Augusto Nardes, Aroldo Cedraz, Raimundo Carreiro, Ana Arraes (Relatora), Bruno Dantas e Vital do Rêgo.
13.2. Ministros-Substitutos presentes: Marcos Bemquerer Costa, André Luís de Carvalho e Weder de Oliveira.

ACORDAO-COMPLETO-2418345

Acórdão de Relação 1941/2020 - Plenário

Acórdão de Relação

ANA ARRAES

ministro-substituto Augusto Sherman Cavalcanti.

Transcrevo, a seguir, a instrução elaborada na Secretaria de Recursos - Serur (peça 88) , que foi endossada por diretor técnico (peça 89) :
"INTRODUÇÃO
1.	Trata-se de pedidos de reexame interpostos pelos Srs. Humberto Cota Verona, Monalisa Nascimento dos Santos Barros (peça 75) e Fernando Augusto Miranda Nazaré (peça 74) , Presidente, Tesoureira e Consultor Jurídico do CFP, respectivamente, contra o Acórdão 2184/2019-TCU-Plenário (peça 62) , que teve como relator o Excelentíssimo Senhor Ministro Augusto Sherman Cavalcanti.
1.1.	A deliberação recorrida apresenta o seguinte teor:
VISTOS, relatados e discutidos estes autos de monitoramento do cumprimento do Acórdão 1982/2015-TCU-Plenário, prolatado em processo de representação formulada pela presidente do Conselho Federal de Psicologia (CFP) , dando conta de possíveis irregularidades ocorridas na gestão antecedente no exercício de 2013,
ACORDAM os Ministros do Tribunal de Contas da União, reunidos em sessão do Plenário, ante as razões expostas pelo Relator, em:
9.1. acolher as razões de justificativa apresentadas por Humberto Cota Verona em relação aos itens 'a' e 'b' do ofício de audiência à peça 47, rejeitando as justificativas em relação aos demais itens;
9.2. rejeitar as razões de justificativa apresentadas por Monalisa Nascimento dos Santos Barros e por Fernando Augusto Miranda Nazaré;
9.3. aplicar a Humberto Cota Verona, a Monalisa Nascimento dos Santos Barros e a Fernando Augusto Miranda Nazaré, com fundamento no art. 58, inciso II, da Lei 8.443/1992, multa individual nos valores abaixo estipulados, fixando-lhes o prazo de quinze dias, a contar da notificação, para comprovar, perante o Tribunal, nos termos do art. 214, inciso III, alínea 'a', do RI/TCU, o recolhimento das referidas quantias ao Tesouro Nacional, atualizadas monetariamente desde a data do presente acórdão até a do efetivo recolhimento, se forem pagas após o vencimento, na forma da legislação em vigor;
	Responsável
	Valor da multa (R$) 

	Humberto Cota Verona
	10.000,00

	Monalisa Nascimento dos Santos Barros
	10.000,00

	Fernando Augusto Miranda Nazaré
	8.000,00

9.4. autorizar, desde logo, nos termos do art. 28, inciso II, da Lei 8.443/92, a cobrança judicial das dívidas caso não atendida as notificações; 
9.5. dar ciência ao Conselho Federal de Psicologia que, nos termos do subitem 9.2.2 do Acórdão 341/2004-TCU-Plenário, os conselhos de fiscalização profissional, apesar de não estarem sujeitos às limitações de despesa impostas pela Lei Complementar nº 101/2000 (LRF) , devem observar as normas gerais e princípios que norteiam a gestão pública responsável, com destaque para a ação planejada e transparente, que possam prevenir riscos e corrigir desvios capazes de afetar o equilíbrio de suas contas (art. 1°, §1º da LRF) , a exemplo da assunção da dívida, no exercício de 2012, no valor de R$ 1.268.781,62, diferida para o exercício seguinte (2013) ;
9.6. dar ciência deste acórdão aos responsáveis e ao Conselho Federal de Psicologia (grifos acrescidos) .
HISTÓRICO
2.	Trata-se de monitoramento do cumprimento do Acórdão 1982/2015-TCU-Plenário, prolatado em processo de representação formulada pela presidente do Conselho Federal de Psicologia (CFP) , dando conta de possíveis irregularidades ocorridas na gestão antecedente no exercício de 2013.
2.1.	Por meio da mencionada representação, foi dado conhecimento ao Tribunal de auditoria independente nas contas de 2013 do CFP, realizada pela empresa 'PARTWORK Auditores-Independentes. Com base nas conclusões daquela auditoria, o CFP apontou a ocorrência de duas irregularidades básicas (TC-Processo 001.335/2015-4, peça 1, p. 1) :
	a) irregularidades no Processo de Licitação CFP 027/2012 (Concorrência 01/2012) ; e
	b) resultado patrimonial de déficit do exercício, na ordem de R$ 3.755.830,00.
2.2.	O Tribunal, considerando competir ao conselho adotar as providências ao seu alcance, objetivando a apuração das irregularidades, identificação dos responsáveis e, conforme o caso, a quantificação dos possíveis danos causados ao Conselho, buscando o seu ressarcimento no âmbito administrativo e/ou judicial, prolatou, por meio do Acórdão 1982/2015-TCU-Plenário, a seguinte determinação ao CFP:
'1.7.1.1. adote providências ao seu alcance, objetivando a apuração das irregularidades, identificação dos responsáveis pelas mesmas e, conforme o caso, a quantificação dos possíveis danos causados ao Conselho, conforme disposições do art. 8º da Lei 8.443/1992, ante os fatos trazidos ao conhecimento do Tribunal por meio da presente representação;'
2.3.	Foram realizados dois monitoramentos para verificação do cumprimento desse Acórdão. O primeiro, julgado por meio do Acórdão 1138/2016-TCU-Plenário assinou prazo para o efetivo cumprimento da determinação acima. O segundo, objeto do Acórdão 51/2018-TCU-Plenário, constatou, a partir das informações encaminhadas pelo CFP em cumprimento à determinação do Acórdão 1982/2015-TCU-Plenário, a ocorrência de diversas irregularidades.
2.4.	De acordo com o acórdão ora recorrido, restaram não elididas as seguintes irregularidades:
Responsáveis: Humberto Cota Verona, a Monalisa Nascimento dos Santos Barros
 (i) realização de pagamentos listados a seguir, sem o prévio empenho, contrariando o artigo 60 da Lei 4.320/1964: 
	Valor
	Data
	Objeto 

	1.293.833,65
	28/9/2012
	Contrato original com a Via TV, resultante da Concorrência 1/2012

	1.268.781,62
	04/2/2013
	Termo aditivo

	208.627,20
	17/8/2012
	Locação do pavilhão Anhembi

 (ii) aprovação do termo aditivo ao contrato decorrente da Concorrência 1/2012, com base parecer jurídico manifestamente desarrazoado do ponto de vista técnico, de acordo com o entendimento expressado pelo Supremo Tribunal Federal no MS-24.584/DF, por contrariar o art. 65, §§ 1.° e 2. °, da Lei de Licitações, nos termos da jurisprudência do Tribunal de Contas da União (v.g. Acórdão 1161/2010-TCU-Plenário e 40/2013-TCU-Plenário) .
Responsável: Fernando Augusto Miranda Nazaré
 (i)  emissão do parecer obrigatório, nos termos do art. 38, parágrafo único, da Lei 8.666/1993, acerca da possibilidade de aditivação do contrato firmado entre o Conselho Federal de Psicologia, decorrente da Concorrência 1/2012, não devidamente fundamentado, defendendo tese não aceitável tecnicamente, por se mostrar frontal e manifestamente contrária ao art. 65, §§ 1.° e 2. °, da Lei de Licitações, conforme a jurisprudência deste Tribunal firmada a partir da Decisão 215/1999-TCU-Plenário.
ADMISSIBILIDADE
3.	Reiteram-se os exames de admissibilidade contidos nas peças 76 e 77 do SAR/Serur, em que se propôs o conhecimento dos recursos, nos termos do artigo 48 da Lei 8.443/1992, c/c os artigos 285 e 286, parágrafo único, do RI/TCU, suspendendo-se os efeitos dos subitens 9.3 e 9.4 do Acórdão 2184/2019-TCU-Plenário, em relação aos recorrentes. Observa-se que a Excelentíssima Senhora Ministra Ana Arraes, mediante despacho de peça 80, concordou com a análise desta unidade técnica.
MÉRITO
4. Delimitação
4.1	Constitui objeto do presente recurso definir se os recorrentes apresentaram justificativas razoáveis e capazes de alterar o acórdão ora recorrido, o que implicaria na exclusão ou na diminuição das multas que lhes foram aplicadas.
5. Do recurso interposto pelo Sr. Fernando Augusto Miranda Nazaré 
5.1.	O recorrente aduz que se deve excluir a multa que lhe foi aplicada, com base nos seguintes argumentos: 
5.2.	Insta consignar que já era fato consolidado à época da emissão do parecer, conforme apurou a própria instrução deste e. Tribunal de Contas, que as autoridades do Conselho Federal de Psicologia continuavam a receber inscrições em número superior do inicialmente previsto.
5.3.	No momento em que os autos do processo licitatório foram encaminhados ao Recorrente para elaboração de parecer, portanto, a situação fática já estava consolidada, ou seja: o número de inscritos no evento já tinha ultrapassado em muito o planejamento realizado pelos próprios gestores do Conselho Federal de Psicologia.
5.4.	A análise do parecer à época, em face da situação posta, deve ser, portanto, sopesada não apenas situando-se a conclusão alcançada com o fato de que a Lei veda acréscimo quantitativo em percentual superior aos 25% (art. 65, § 1 da Lei 8.666/93) ou de que poderia se tratar de alteração qualitativa (art. 65, § 2º da referida Lei) , mas em face da decisão já tomada: autorização do recebimento do número maior de inscritos pelas autoridades do Conselho Federal de Psicologia responsáveis pela realização do evento.
5.5.	A pergunta que exsurge é a de se seria razoável ao Recorrente, consultor jurídico à época dos fatos, ter se posicionado naquele momento contrariamente à formalização do Termo Aditivo, opinando de maneira frontal e contrária ao acréscimo pretendido pelos ordenadores do Conselho Federal de Psicologia? Reputa-se que não, pois desse posicionamento poderia resultar um prejuízo de todo o valor já aplicado na contratação para a realização do evento!! O valor fixado no contrato firmado totalizava o montante de R$ 1.428.861,00 (um milhão, quatrocentos e vinte e oito mil e oitocentos e sessenta e um reais) .
5.6.	Nessa senda, com o recebimento das novas inscrições, repita-se: essa decisão foi de responsabilidade dos gestores da autarquia, de duas, uma: ou todo o evento deveria ser cancelado e o Conselho Federal de Psicologia arcaria com a perda dos valores investidos na realização da II Mostra, ou se faria o acréscimo pretendido para assegurar a realização do evento com as novas inscrições de psicólogos.
5.7.	Nesse contexto, imputar responsabilidade ao Recorrente por ter agido com a prudência necessária ao destacar na peça jurídica o limite e as espécies dos acréscimos contratuais previstos na Lei de Licitações e encaminhar para deliberação das autoridades do Conselho Federal de Psicologia, d.m.v, parece ter sido a decisão mais acertada, pois conforme já visto à exaustão: no momento em que recebeu os autos para exame e elaboração de parecer, a decisão quanto ao incremento do número de inscrições de participantes na II Mostra Nacional já havia sido tomada pelos ordenadores de despesa do Conselho Federal de Psicologia. O parecer exarado, pois, apenas retratou os limites legais a que estavam submetidos os gestores da autarquia levando em consideração a decisão por estes já tomada.
5.8.	E não há que se falar que não houve a compreensão do conteúdo do Parecer exarado pelo Recorrente para a tomada de decisão dos ordenadores do Conselho Federal de Psicologia. Tanto isso é verdade que o quê de fato fundamentou a decisão de celebração do Termo Aditivo foi exatamente o despacho/justificativa apresentada e assinada pelo conselheiro-presidente do Conselho Federal de Psicologia, Sr. HUMBERTO COTA VERONA, conforme consta do processo licitatório. É bem por isso que se pleiteia a reconsideração da r. decisão proferida, a fim de isentar o Recorrente de qualquer penalidade, uma vez que agiu de forma prudente ao trazer os limites legais da ação dos gestores da autarquia corporativa em face da situação de fato consolidada.
5.9.	Noutra latitude, imputar a penalidade de multa ao Recorrente quase que nos mesmos patamares dos gestores do Conselho Federal de Psicologia, com todas as vênias de estilo, é desproporcional à conduta praticada, ainda mais quando se analisa a peça jurídica à luz dos fatos já consolidados quando da sua emissão, mormente por quase que equiparar a conduta do consultor jurídico àquelas praticadas por quem de fato detinha poderes de gestão da autarquia e que efetivamente praticaram as irregularidades.
5.10.	Pelo exposto, requer o Recorrente o conhecimento do presente recurso, rogando que lhe seja atribuído efeito suspensivo, para, ao final, lhe seja dado provimento a fim de reformar o acórdão no ponto em que aplicou a penalidade multa, ou alternativamente, seja o seu valor reduzido.
Análise:
5.11.	Antes de encetar a análise dos argumentos do recorrente, e com o objetivo de esclarecer a irregularidade ora em discussão, traz-se à colação as judiciosas considerações do relator a quo, as quais não foram infirmadas pelo recorrente:
13.	Com relação às questões relacionadas à Concorrência 1/2012, em especial a aditivação em 97% do valor original do contrato dela resultante, as justificativas apresentadas não são aptas a afastar a irregularidade. Conforme restou comprovado, foi licitado um projeto que previa a participação de 12.000 pessoas no evento II Mostra Nacional de Práticas em Psicologia quando já se sabia que o número de inscritos ultrapassava 25.000 participantes. Em consequência, por meio da aditivação, foi efetivamente executado o contrato de forma a acomodar esse total de participantes, ampliando-se muito além do permitido legalmente o número de participantes previstos contrato original, em afronta aos ditames do art. 65, § 1º, da Lei 8.666/1993, que limita essa aditivação em 25%. 
14.	Alterações contratuais dessa monta, além de afrontar o princípio da legalidade, frustra o objetivo da obtenção da proposta mais vantajosa para a administração, conforme previsto no art. 3º da Lei de Licitações, uma vez que, caso fosse licitada a prestação de serviços para o quantitativo de participantes efetivamente atendidos, poderia ter sido atraído número maior de interessados na prestação dos serviços, aumentando a competitividade do certame e, por conseguinte, propiciando a oportunidade de obtenção de propostas mais vantajosas.
15.	Dessa forma, não há como afastar a responsabilidade do parecerista jurídico, que emitiu parecer obrigatório, com fundamento no art. 38, parágrafo único, da Lei 8.666/1993, em que defendeu a possibilidade de aditivação do contrato aumentando em 97% o número de participantes previstos no contrato original. Sua alegação de que condicionou a contratação ao preenchimento de determinados requisitos não merece prosperar, uma vez que essa condicionante foi superada no próprio parecer, conforme expus no Voto condutor do Acórdão 51/2018-TCU-Plenário, que determinou as presentes audiências, in verbis:
'15. O segundo ponto que destaco trata da irregularidade atinente à ausência de posicionamento, no parecer emitido pela assessoria jurídica do CFP, sobre o aditamento do contrato decorrente da Concorrência 1/2012. A análise realizada pela SecexPrevidência acerca desse parecer (peça 8, p. 117-122 do TC-Processo 029.688/2015-9) considerou que o parecerista jurídico adotou uma linha de raciocínio não aplicável ao caso, já que avaliou que a aditivação pretendida se tratava de modificação qualitativa, quando era evidente se tratar de modificação quantitativa, uma vez que cuidava da ampliação do número de participantes no evento a ser atendido pelo contrato. Concluiu, ainda, a unidade técnica, que mesmo que se tratasse de modificação qualitativa, nos termos da Decisão 215/1999-TCU-Plenário, o limite de 25% imposto pelo art. 65, § 1º, da Lei 8.666/1993 vedava a aditivação pretendida, por extrapolar aquele limite. Apesar disso, o parecerista expressou em seu parecer (peça 8, p. 121 do TC-Processo 029.688/2015-9) que a aditivação observava os pressupostos contidos naquela decisão do Tribunal. Dessa forma, apesar de o parecer concluir com o posicionamento de que se deveria 'verificar se a contratação em tela obedece aos requisitos previstos na Decisão TCU 215/99', tal verificação já havia sido feita no próprio parecer quando afirmou que a contratação atendia aos pressupostos da decisão.' (grifei) 
16.	Não socorrem também o parecerista as alegações acerca da alteração do projeto licitado, na tentativa de demonstrar que não teria opinado favoravelmente a uma alteração quantitativa em valores que ultrapassavam os limites legais. A uma, não consta do seu parecer ou do termo aditivo menção às alegadas novas atividades incluídas no projeto original; a duas, se realmente ocorreu alteração de tal monta, significaria ter ocorrido desfiguração do objeto licitado, o que constituiria burla ao dever de licitar e afronta ao princípio da isonomia. 
17.	Mostra-se irrelevante o argumento de que teria recebido os autos do processo licitatório, quando da solicitação do parecer jurídico, sem a informação de que, quando da abertura das propostas, já havia 20.000 inscritos. Conforme as considerações acima, o posicionamento do parecerista mostrou-se carente de fundamentação técnica, independentemente de tal informação. 
5.12.	De fato. A conduta do parecerista deve ser isenta e orientar, considerando o ordenamento jurídico existente, as autoridades com poder decisório. Restou claro que a alteração em apreciação foi quantitativa - e não qualitativa -, eis que o projeto previa a participação de 12.000 pessoas no evento II Mostra Nacional de Práticas em Psicologia, quando já se sabia que o número de inscritos ultrapassava 25.000 participantes. Por conseguinte, ampliou-se muito além do permitido legalmente o número de participantes previstos contrato original, em afronta aos ditames do art. 65, § 1º, da Lei 8.666/1993, que limita essa aditivação em 25%. Restou incontroverso que o parecer do Consultor Jurídico contribuiu para o cometimento da irregularidade em testilha, que gerou um prejuízo difuso ao interesse público.
5.13.	Pois bem. Esta Corte de Contas tem entendimento firmado no sentido de que o parecerista jurídico pode ser responsabilizado solidariamente com os gestores por irregularidades ou prejuízos ao erário, nos casos de erro grosseiro ou atuação culposa, quando seu parecer for obrigatório - caso em que há expressa exigência legal - ou mesmo opinativo. Embora não exerça função de execução administrativa, nem ordene despesas ou utilize, gerencie, arrecade, guarde e administre bens, dinheiros ou valores públicos, o parecerista jurídico pode ser arrolado como responsável por este Tribunal.
5.14.	O voto condutor do Acórdão 190/2001-TCU-Plenário expõe com precisão a posição deste Tribunal sobre o tema, nos seguintes termos:
'O entendimento de que os procuradores jurídicos da administração não poderiam ser responsabilizados pelos seus pareceres levaria, no limite, à esdrúxula situação em que, fosse qual fosse a irregularidade praticada, ninguém poderia ser responsabilizado, desde que houvesse parecer do órgão jurídico como respaldar da decisão. O dirigente alegaria que agiu com base em parecer do órgão jurídico e procuraria esquivar-se da responsabilidade. A procuradoria jurídica, por sua vez, não seria responsabilizada, porque, por petição de princípio, gozaria de plena liberdade para opinar da forma que quisesse, por mais antijurídica que fosse, situação que daria margem a todo tipo de ilícito, por parte dos gestores menos ciosos da gestão dos recursos públicos, e poderia levar a um caos generalizado na administração' (grifos acrescidos) .
5.15.	No mesmo sentido, citam-se os Acórdão 1674/2008-TCU-Plenário e 157/2008-TCU-1ª Câmara.
5.16.	A responsabilização solidária do parecerista por dolo ou culpa decorre da própria Lei 8.906/1994 (Estatuto da Advocacia) , a qual, em seu art. 32, dispõe que o 'advogado é responsável pelos atos que, no exercício profissional, praticar com dolo ou culpa'. A disciplina do art. 186 do Código Civil conduz à mesma conclusão, ao estatuir o seguinte: 'Aquele que, por ação ou omissão voluntária, negligência ou imprudência, violar direito e causar dano a outrem, ainda que exclusivamente moral, comete ato ilícito'. Ademais, complementando o dispositivo citado, o art. 927 do mesmo código traz a seguinte previsão: 'Aquele que, por ato ilícito (arts. 186 e 187) , causar dano a outrem, fica obrigado a repará-lo'. Assim, existindo parecer que por dolo ou culpa induza o administrador público à prática de irregularidade, ilegalidade ou quaisquer outros atos que firam princípios da administração pública, poderá ensejar a responsabilização pelas irregularidades e prejuízos aos quais tenha dado causa.
5.17.	O Supremo Tribunal Federal, tratando sobre a responsabilização de procurador de autarquia por emissão de parecer técnico-jurídico, admitiu a responsabilidade solidária do parecerista em conjunto com o gestor, conforme voto condutor proferido em julgamento do Plenário (MS 24.631/DF, de 9/8/2007, Relator Ministro Joaquim Barbosa) :
'B) Nos casos de definição, pela lei, de vinculação do ato administrativo à manifestação favorável no parecer técnico jurídico, a lei estabelece efetivo compartilhamento do poder administrativo de decisão, e assim, em princípio, o parecerista pode vir a ter que responder conjuntamente com o administrador, pois ele é também administrador nesse caso'. (grifos acrescidos) 
5.18.	Vale ressaltar que o parágrafo único do artigo 38 da Lei 8.666/1993 prescreve que as 'minutas de editais de licitação, bem como as dos contratos, acordos, convênios ou ajustes devem ser previamente examinadas e aprovadas por assessoria jurídica da Administração' (parecer obrigatório) . O Ministro Marco Aurélio, ao discorrer sobre a responsabilidade do consultor jurídico, assim se pronunciou no voto condutor do MS 24.584/DF, de 9/8/2007:
'Daí a lição de Marçal Justen Filho em Comentários à Lei de Licitações e Contratos Administrativos, 8ª edição, página 392, citada no parecer da Consultoria Jurídica do Tribunal de Contas da União, no sentido de que, 'ao examinar e aprovar os atos da licitação, a assessoria jurídica assume responsabilidade pessoal solidária pelo que foi praticado'.
 (...) 
Os servidores públicos submetem-se indistintamente, na proporção da responsabilidade de que são investidos, aos parâmetros próprios da Administração Pública. A imunidade profissional do corpo jurídico - artigo 133 da Constituição Federal - não pode ser confundida com indenidade. Fica sujeita, na Administração Pública, aos termos da lei, às balizas ditadas pelos princípios da legalidade e da eficiência. Dominando a arte do Direito, os profissionais das leis também respondem pelos atos que pratiquem'. (grifos acrescidos) 
5.19.	O recorrente aduz que a multa que lhe foi aplicada teria sido excessiva e desproporcional. Registra-se que a Portaria-TCU 44/2019, de 16/1/2019, fixou o valor máximo da multa em R$ 62.237,56 e o art. 268, inciso II, do Regimento Interno do TCU, estipula que o valor da multa, para ato praticado com grave infração à norma legal de natureza contábil, deve estar compreendido entre 5% e 100% do referido valor máximo. Assim, infere-se que a dosimetria da multa aplicada está de acordo com as normas regimentais.
5.20.	Ex positis, opina-se pela rejeição dos argumentos apresentados pelo recorrente.
6. Dos recursos interpostos pelo Sr. Humberto Cota Verona e pela Sra. Monalisa Nascimento dos Santos Barros 
6.1.	Os recorrentes aduzem que se devem excluir as multas que lhes foram aplicadas, com base nos seguintes argumentos: 
6.2.	Segundo demonstrado na instrução do processo, foram constatados três pagamentos, efetivados no âmbito do procedimento de contratação da II Mostra Nacional de Práticas em Psicologia, sem observância das formalidades devidas, especialmente o empenho prévio das despesas.
6.2.	Porém, consoante já reconhecido nos autos da TC Processo 025.312/2016-2 (cf. voto proferido em 17/01/2018 pelo e. Relator Ministro AUGUSTO SHERMAN CAVALCANTI) , as irregularidades constatadas pela área técnica não configuraram dano ao erário, vez que não houve inexecução dos serviços decorrentes do aditivo contratual ou daqueles constantes das notas fiscais que não foram atestadas.
6.3.	Acresceu, na oportunidade, o i. Ministro SHERMAN, que não havia informação sobre a ocorrência de superfaturamento ou qualquer outro indício de dano na prestação dos serviços contratados para a II Mostra Nacional de Práticas em Psicologia, bem como que em nenhum momento foi mencionado que o contrato aditivado não tenha atendido ao público alvo do evento, ou que serviços previstos no aditivo não tenham sido efetivamente prestados.
6.4.	Em síntese, assentou o i. Ministro SHERMAN que, tendo o objeto do aditivo sido devidamente executado, não há que se cogitar de dano ao erário. Portanto, nesse contexto, eventual condenação dos gestores ao pagamento dos valores aplicados resultaria em enriquecimento ilícito da Administração.
6.5.	De fato, mesmo concordando com a área técnica do TCU, que constatou que os registros contábeis do Conselho Federal de Psicologia 'não eram confiáveis' - devido, em grande medida, à precariedade da própria estrutura organizacional do CFP -, não há como alegar que tenha havido qualquer espécie de fraude, malversação ou desvio de recursos, por ação dolosa dos gestores que atuaram no procedimento licitatório em exame.
6.6.	À toda evidência, sem embargo do reconhecimento das falhas de ordem formal apontadas pelos diligentes Auditores do TCU, mister reconhecer - consoante o fez o e. Ministro SHERMAN - que o objeto contratual foi plenamente cumprido, inexistindo elementos a suportar a responsabilização dos gestores por fraude ou desvio de recursos. 
6.7.	Logo, afigura-se-nos despropositada a aplicação de punição aos ora Recorrentes, então Presidente e Tesoureira do CFP, pela realização de pagamentos sem o prévio empenho, vez que constatado, à exaustão, que os serviços pagos foram efetivamente prestados, inexistindo qualquer elemento no sentido de que tenham agido com o dolo específico de lesar o erário do Conselho.
6.8.	Ou seja, trata-se de irregularidade, de ordem formal, quanto aos procedimentos contábeis pertinentes, que, no caso concreto, não resultou em qualquer prejuízo efetivo ao erário do CFP. 
6.9.	Assim, nada obstante o reconhecimento da falha formal, consoante aduzido, decorrente da precariedade da estrutura organizacional do CFP, então vigente, mostra-se desarrazoada a responsabilização dos ora Recorrentes na medida em que se reconhece que não resultaram prejuízos ao erário do CFP, tendo em vista a regular liquidação das despesas contratadas.
6.10.	Vale ressaltar: nada obstante a falha formal, consistente no pagamento de despesa sem prévio empenho, deste fato não resultou qualquer prejuízo ao Conselho Federal de Psicologia, pois os serviços pagos foram efetivamente prestados, não se verificou apropriação indébita de recursos.
6.11.	Portando, requerem os ora Recorrentes seja, no tema, reformado o v. Acórdão recorrido para, reconhecendo-se a existência de falha formal, consistente na realização de três pagamentos sem prévio empenho da despesa, seja substituída a pena pecuniária aplicada aos ora Recorrentes, isentando-os ou, ao menos, reduzindo o valor da multa aplicada.
6.12.	Quanto à aprovação do termo aditivo ao contrato decorrente da Concorrência 1/2012, com base em parecer jurídico manifestamente desarrazoado do ponto de vista técnico, importa aduzir que os ora Recorrentes - então Presidente e Tesoureira do CFP, respectivamente - sem eximir-se de suas responsabilidades, não possuem formação acadêmica e experiência profissional na área do direito ou da administração. Efetivamente, ambos são psicólogos.
6.13.	Logo, não teriam condições técnicas de censurar parecer jurídico, especialmente em matéria que, à toda evidência, comporta entendimentos divergentes. 
6.14.	A própria discussão, no âmbito do Eg. Tribunal de Contas da União, quanto à natureza qualitativa/quantitativa dos aditamentos contratuais, demonstra, à saciedade, a complexidade jurídica do tema. 
6.15.	Daí compreender-se a dificuldade dos Recorrentes, psicólogos por formação, de mensurar se um parecer técnico-jurídico advoga tese desarrazoada ou não. 
6.16.	Cumpre esclarecer, também, que não houve pura e simplesmente acréscimo quantitativo do número de psicólogos inscritos no evento. O acréscimo contratual foi acima de tudo qualitativo, pois se permitiu que cada novo psicólogo inscrito na II Mostra Nacional de Práticas em Psicologia apresentasse no evento suas teses técnicas e científicas. Equivale a dizer que houve verdadeiro acréscimo qualitativo, pois ampliaram-se sobremaneira as discussões sobre o exercício profissional da categoria de psicólogos. 
6.17.	De todo modo, como já constatado pelo e. Ministro SHERMAN, não existem elementos a indicar eventual inadimplemento contratual, resultando na conclusão necessária de que eventuais falhas formais não acarretaram prejuízo ao erário do Conselho Federal de Psicologia. 
6.18.	Ademais, a aprovação do termo aditivo pelo então Presidente e pela Tesoureira do CFP não se embasou única e exclusivamente no questionado parecer técnico-jurídico, mesmo porque a conclusão daquela peça remeteu ao preenchimento de determinados requisitos.
6.19.	Logo, a atuação dos ora Recorrentes pautou-se efetivamente pelo reconhecimento da boa-fé dos demais integrantes da gestão do CFP, não se podendo deles exigir, nas condições então presentes, que agissem de forma diversa. 
6.20.	Nesse sentido, força convir que o aditivo contratual confrontado restou aprovado por ato do Presidente do CFP, segundo as justificativas aduzidas à época pela assessoria técnica, não sendo possível imputar-lhe atuação exclusiva e determinante quanto ao fato.
6.21.	Outrossim, à época dos fatos, devido à premência da adoção de providências em relação à II Mostra Nacional de Práticas em Psicologia, não restou evidente aos gestores que o parecer jurídico apresentado sustentasse tese desarrazoada, ou mesmo flagrantemente ilegal. 
6.22.	Com efeito, na ocasião em que o parecer jurídico foi submetido ao conhecimento dos gestores, a situação de fato já estava consolidada, o que significa que, caso optassem por abortar o procedimento licitatório para a contratação da II Mostra Nacional de Práticas em Psicologia, no estágio em que se encontrava, provocariam enorme prejuízo ao erário do CFP, tendo em vista as falhas no planejamento do evento, que se desenvolvia sob a gestão do Conselho Regional de Psicologia de São Paulo. 
6.23.	Deveras, passado tanto tempo, restam evidentes as falhas cometidas na preparação e realização da II Mostra Nacional de Práticas em Psicologia. Porém, na ocasião, tendo em vista as dificuldades operacionais, bem como a dimensão do evento - fato que surpreendeu sobremaneira os gestores do CFP à época -, procurou-se adotar todas as providências que, naquele momento, pareciam melhor contemplar o interesse público envolvido.
6.24.	Jamais agiram os gestores com má-fé ou com a intenção de lesar o erário. Pelo contrário, sempre procederam visando evitar os prejuízos que certamente ocorreriam se optassem por cancelar o evento. 
6.25.	Além disso, por ocasião da análise do parecer jurídico, que agora é reputado como manifestamente desarrazoado, pareceu aos gestores do CFP que o mesmo defendia o melhor direito, porquanto esclarecia tratar-se não apenas de aditamento quantitativo, mas também de aumento decorrente de alteração qualitativa do objeto. 
6.26.	E impõe-se reconhecer que havia orientação no Eg. TCU a respeito de situações em que o aditamento contratual se dá por variação qualitativa do objeto. 
6.27.	À toda evidência, não houve apenas aumento decorrente no número de participantes no evento. Alterou-se, substancialmente, a própria estrutura do evento, fato que ensejou nos gestores a compreensão de que não se estava a afrontar a literalidade da norma de regência das licitações e contratos. 
6.28.	Do exposto, afigura-se-nos injusto analisar a participação dos gestores, ora Recorrentes, na adoção das providências que se impunham naquele momento, sem considerar o contexto em que os fatos ocorreram, bem como a dificuldade natural da interface entre a atuação dos gestores do Conselho Federal de Psicologia com os gestores do Conselho Regional de Psicologia de São Paulo, sob cuja égide desenvolveu-se o planejamento para a realização da II Mostra Nacional de Práticas em Psicologia. 
6.29.	É evidente que o distanciamento temporal permite a formulação de juízo crítico mais objetivo. Contudo, obsecram os ora Recorrentes que se lhes seja conferido tratamento menos gravoso, presente a boa-fé com que se portaram, porquanto na ocasião em que os fatos se sucederam não se lhes ocorria que pudessem estar incorrendo em afronta à normatização de regência. 
6.30.	Assim sendo, requerem os ora Recorrentes seja, no tema, reformado o v. Acórdão recorrido para, reconhecendo-se a impossibilidade de exigir-se conduta diversa, em face da complexidade das questões e da premência pela adoção de medidas que não viessem a resultar em prejuízo ao erário do CFP, seja substituída a pena pecuniária aplicada aos ora Recorrentes, isentando-os ou, ao menos, reduzindo o valor da multa aplicada.
Análise:
6.31.	No que tange à realização de pagamentos, sem o prévio empenho, contrariando o artigo 60 da Lei 4.320/1964, é de se observar que, apesar de não ter ocorrido prejuízo ao erário, houve grave infração à norma legal de natureza contábil, o que ensejou a aplicação da multa prevista no art. 58, II, da Lei 8.443/1992.
6.32.	É oportuno ressaltar que, se, por acaso, tivesse havido prejuízo ao erário, caberia a imputação de débito aos responsáveis, além da aplicação de multa.
6.33.	Posta assim a questão, quanto à realização de pagamentos, sem o prévio empenho, não merecem ser acolhidos os argumentos apresentados pelos recorrentes.
6.34.	No que diz respeito à aprovação do termo aditivo ao contrato decorrente da Concorrência 1/2012, com base parecer jurídico manifestamente desarrazoado do ponto de vista técnico, é de se ter presente o disposto no art. 8º do Novo Código de Processo Civil (Lei 13.105, de 16 de março de 2015) :
Art. 8o Ao aplicar o ordenamento jurídico, o juiz atenderá aos fins sociais e às exigências do bem comum, resguardando e promovendo a dignidade da pessoa humana e observando a proporcionalidade, a razoabilidade, a legalidade, a publicidade e a eficiência (grifos acrescidos) .
6.35.	Acrescente-se o disposto no caput do art. 2º da Lei 9.784/1999:
Art. 2o. A Administração Pública obedecerá, dentre outros, aos princípios da legalidade, finalidade, motivação, razoabilidade, proporcionalidade, moralidade, ampla defesa, contraditório, segurança jurídica, interesse público e eficiência (grifos acrescidos) .
6.36.	Para a aferição da razoabilidade plasmada nos artigos supracitados, é de rigor considerar a 'lógica do razoável' de Luís Recaséns Siches.
6.37.	Sobre a 'lógica do razoável', cumpre fazer um breve histórico sobre sua elaboração:
	Em 1926, Siches frequentou um curso na Universidade de Viena, com Fritz Scheir, discípulo de Kelsen e Husserl, no qual foi apresentada uma análise de todos os métodos de interpretação, de que se tinha conhecimento, dentre os propostos ao longo da história jurídica. Procurava-se, com essa análise, encontrar os critérios de eleição dos referidos métodos, mas a conclusão resultou decepcionante: não havia nenhuma razão justificada, nem em termos gerais, nem em situações singulares, para preferir-se um método de interpretação em detrimento dos outros. Essa conclusão, ademais, só constatava uma velha realidade: nunca, Jurista algum que tivesse realizado um estudo pluralista de métodos de interpretação conseguira, com razões plausíveis, escolher um dos métodos, por ser o mais correto e repudiar os demais.
	Alguns anos antes, prossegue Siches, já Benjamin Cardoso, ao analisar suas experiências jurídicas, procurou saber quais eram os métodos que empregava na interpretação do Direito positivo vigente. E, em termos de grande sinceridade, concluiu que primeiro buscava a solução mais justa e depois se preocupava em encontrar, dentre os métodos de interpretação, o que melhor serviria par justificar suas decisões.
	Como superação desses problemas, Recaséns Siches preconiza o emprego de um só método: o da lógica do razoável, definido como uma razão impregnada de pontos de vista estimativos, de critérios de valoração, de pautas axiológicas que, ademais, traz consigo os ensinamentos colhidos da experiência própria e da do próximo, através da história (Lídia Reis de Almeida Prado, in Direito, Cidadania e Justiça. Ensaios sobre Lógica, Interpretação, Teoria, Sociologia e Filosofia Jurídicas, 1995, p. 64-65) 
6.38.	É da pena fluente do jurisconsulto Luís Recaséns Siches:
'La lógica tradicional pura - en cualquiera de sus manifestaciones -, es el instrumento adecuado para tratar com las ideas puras a priori - tales como los axiomas lógicos, las leyes del silogismo, los princípios matemáticos, etc. - y para la aprehensión de los hechos de la naturaleza. Por eso se la suele llamar lógica físicomatemática.
 (...) 
Ahora bién, la lógica tradicional o físico-matemática no es adecuada para tratar la vida humana ni sus problemas prácticos; por consiguiente, tampoco para los menesteres jurídicos, entre los cuales figura la interpretación del Derecho. Para todo cuanto pertenezca a nuestra humana existencia - incluyendo la práctica del Derecho - hay que emplear un tipo diferente del logos, que tiene tanta dignidad como la lógica tradicional, si es que no es superior a la de ésta: hay que manejar el logos de lo humano, la lógica de lo razonable, la cual es razón, tan razón como la lógica lo racional, pero diferente de ésta. La lógica de lo humano o de lo razonable es una razón impregnada de puntos de vista estimativos, de critérios de valoración, de pautas axiológicas, que, además, lleva a sus espaldas como aleccionamiento las enseñanzas recibidas de la experiência, de la experiencia propia y de la experiencia del prójimo, a través de la historia'  (grifos acrescidos) (in Tratado General de Filosofia del Derecho, Vigésima Edición, México: Editorial Porrúa, 2010, p. 642) .
6.39.	Seguindo as pegadas de Recaséns Siches, ensina Luis Gustavo de la Cruz Mallaupoma:
	Recaséns Siches considera que los juristas han cometido un grave error en la teoria y la práctica jurídicas del siglo XIX, por haber querido tratar los contenidos de las normas jurídicas empleando métodos de la lógica tradicional, es decir de la lógica habitualmente llamada matemático-física, deductiva, silogística, sistemática, de la lógica que va desde su fundación en el Organon de Aristóteles hasta las lógicas contemporáneas; que si bien esa lógica vale para la matemática, la física y otras ciências de la naturaleza, es inservible para el tratamiento de los problemas prácticos de conducta humana - domésticos, familiares, económicos, sociales, jurídicos, etc. Ahora bien, esa lógica de 'lo racional', la lógica pura, la lógica matemático física, todas consideradas como lógica tradicional no constituyen la totalidad de la lógica ya que es sólo una parte del logos, hay outra parte del logos - que es tan lógica como la racional pero diferente de ésta - que se denomina el logos de los assuntos humanos o lógica de lo razonable. Lo razonable pertenece al campo de la razón con igual o tal vez mejor derecho que lo meramente racional desde el ángulo formalista. Pertenece al reino de la lógica pero es diferente a la lógica de lo racional formalista, en el sentido tradicional es necesario tener em cuenta el campo de lo razonable como otro sector de la razón que también podemos denominar el logos de lo humano. En síntesis, estamos hablando de la aplicación del logos de lo razonable a la interpretación de normas, a las decisiones administrativas y a las sentencias judiciales, porque en matéria de interpretación, debemos trabajar com razones. La lógica de lo razonable es una razón impregnada de puntos de vista estimativos, de critérios de valoración, de pautas axiológicas que además lleva las enseñanzas recibidas de la experiencia propia y de la experiencia del prójimo a través de la historia. Por lo tanto, estamos dentro de um campo lógico, pero no de la lógica de lo racional, sino de la lógica de lo humano o de lo razonable. El problema de la interpretación del Derecho es un problema de lógica material, de lógica de los contenidos y no de lógica formal. Ante cualquier caso, fácil o difícil, hay que proceder razonablemente, percatándonos de la realidad y del sentido de los hechos, comprendiendo las valoraciones en que se inspira el orden jurídico positivo, viendo el propósito de la norma en cuestión y apreciando las valoraciones complementarias que produzca el Juez en armonia com dicho orden jurídico positivo, y, relacionándolos. De ese modo se debe llegar a la solución satisfactoria. Conviene destacar que este movimiento se ha gestado a partir de una Filosofía del Derecho que ha prestado mayor atención a la interpretación judicial (apud Manoel Antônio Teixeira Filho, in Comentários ao novo Código de Processo Civil sob a perspectiva do trabaho: (Lei 13.105, 16 de março de 2015) . São Paulo: LTr, 2015, p. 33-34) .
6.40.	Assim, vem à baila a doutrina de Alípio Silveira:
'Recaséns Siches, ao considerar os vários métodos modernos esboçados nos primeiros capítulos - método teleológico, método histórico-evolutivo ou progressivo, método da 'vontade da lei', nos mostra que cada um deles encerra uma parte da verdade, mas que a sua síntese final, em cada caso concreto, será dada pelo 'logos do razoável'. Mal comparando, a operação interpretativa se assemelha à execução de uma partitura musical. Vários são os instrumentos - no caso os métodos de interpretação - mas eles devem formar um conjunto harmônico, sob a batuta do maestro, no caso, o logos do razoável, o qual, como veremos em breve, corresponde à idéia básica do bem comum' (grifos acrescidos) (in Hermenêutica no Direito Brasileiro, vol. I: São Paulo: Editora Revista dos Tribunais, 1968, p. 83) .
6.41.	É nesse mesmo sentido a doutrina de José Frederico Marques:
Tendo em vista os critérios de justiça, segurança ou oportunidade, o intérprete adotará o método que lhe pareça mais acertado para o caso. Não há sistemas rígidos de interpretação. O entendimento mais razoável é o que deve prevalecer, pouco importando que tenha sido deduzido da interpretação exegética, da sistemática ou da teleológica. O logos del razonable, como destaca RECASÉNS SICHES, é que deve orientar o intérprete, visto que na aplicação do direito não se depara com a uniformidade lógica do raciocínio matemático e sim com a flexibilidade ou compreensão razoável a norma do ius scriptum. Com essa orientação pautou-se precedente do Superior Tribunal de Justiça, em cuja mente oficial se assentou que 'a melhor interpretação da lei é a que se preocupa com a solução justa, não podendo o seu aplicador esquecer que o rigorismo na exegese dos textos legais pode levar a injustiças' (grifos acrescidos) (apud Mauro Schiavi, in Manual de Direito Processual do Trabalho, 4ª Ed., São Paulo: LTr, 2011, p. 120) 
6.42.	De mais a mais, ensina José Antônio Ribeiro de Oliveira Silva:
Em conclusão, Recaséns Siches propõe que 'a única proposição válida que pode ser emitida sobre a interpretação é a de que o juiz, em todos os casos, deve interpretar a lei precisamente do modo que conduza à solução mais justa para resolver o problema apresentado à sua jurisdição'. De modo que o exercício do logos de lo razonable ou de lo humano, 'aplicado à interpretação jurídica, supera a pluralidade de métodos' de interpretação. Diante de qualquer caso, fácil ou difícil, o juiz deve proceder com bom-senso, verificando a realidade e o sentido dos fatos, buscando os valores nos quais se inspira o ordenamento jurídico positivo, ou até mesmo complementando esses valores, com a produção de outros, em harmonia com o referido sistema. E, assim, conjugando todos esses princípios, chegar a uma solução satisfatória, considerando-se como tal a decisão no sentido 'do que o ordenamento jurídico considera como senso de justiça'. O cerne da questão está, pois, em compreender que o conteúdo jurídico das normas prescritivas, proibitivas ou permissivas não pertence 'ao pensamento regido pela lógica de tipo matemático, pelo racional', mas a outro campo do pensamento, que está regido por outro tipo de lógica, pela logica de lo razonable, de lo humano ou da razão vital e histórica.
Com efeito, na individualização da norma geral e abstrata, para solucionar o caso concreto, o juiz deve aplicar a lógica do razoável, de acordo com o senso de justiça. Se a norma conduz a uma solução justa, deve ser aplicada, e, em caso contrário, o juiz deve criar a norma jurídica particular, sem se preocupar com os métodos doutrinários de interpretação, aplicando a lei sempre de forma a solucionar a questão da maneira mais justa possível (grifos acrescidos) (in Magistratura e temas atuais do Direito: São Paulo: LTr, 2011, p. 138-139) .
6.43.	Sobre a incidência da 'lógica do razoável' no Direito brasileiro, e mais especificamente ao Direito Administrativo, registra-se a doutrina de Carlos Henrique Bezerra Leite:
A lógica do razoável está implicitamente prevista no art. 5º da LINDB, segundo o qual 'na aplicação da lei, o juiz atenderá aos fins sociais a que ela se dirige e às exigências do bem comum'. Esta disposição é perfeitamente aplicável a todos os ramos do Direito, inclusive, e especialmente, no Direito do Trabalho (grifos acrescidos) (in Curso de Direito do Trabalho, 6ª ed., São Paulo: Saraiva, 2015, p. 112) .
6.44.	De salientar que o argumento da 'lógica do razoável' já foi acolhido por este Tribunal, conforme se infere do seguinte excerto de voto do Excelentíssimo Senhor Ministro Augusto Nardes (TC Processo 030.349/2008-4, Acórdão 11231/2015-TCU-Segunda Câmara) :
17.		De outro lado, a par das irregularidades atribuídas ao recorrente frente a todos os elementos que conformam a situação fática, e em busca da decisão mais justa, concordo com o auditor da Serur, quando afirma que (...) 'é de mister a utilização da 'lógica do razoável', que tem tanta dignidade quanto a lógica tradicional pura, porém uma lógica impregnada de pontos de vista estimativos, de critérios de valoração e de pautas axiológicas'.
6.45.	Assim, vale repisar que é de mister a utilização da 'lógica do razoável', que tem tanta dignidade quanto a lógica tradicional pura, porém uma lógica impregnada de pontos de vista estimativos, de critérios de valoração e de pautas axiológicas.
6.46.	No caso concreto, a estimativa, o critério de valoração e a pauta axiológica devem levar em conta a atuação do homem médio (do bonus pater familiae) , aquele cujas diligências, sensibilidade, idiossincrasias e sentimentos éticos e morais sejam representativos da população brasileira. Eis o busílis.
6.47.	Sobre o tema, mutatis mutandis, traz-se à colação a doutrina de Sílvio Rodrigues:
Ao se perquirir se existe, ou não, erro de conduta por parte do causador do dano, deve-se 'comparar o seu comportamento com aquele que seria normal e correntio em um homem médio, fixado como padrão. Se de tal comparação resultar que o dano derivou de uma imprudência, imperícia ou negligência do autor do dano, nos quais não incorreria o homem padrão, criado in abstracto pelo julgador, caracteriza-se a culpa, ou seja, o erro de conduta' (apud Milton Oliveira, in Dano Moral, 2ª Ed., São Paulo: LTr, 2011, p. 36) . 
6.48.	Foi nesse mesmo sentido o pensamento do Ministro Benjamin Zymler, por ocasião da prolação do Acórdão 33/2005-TCU-Plenário:
19.	Ao analisar a existência de culpa, em qualquer uma de suas modalidades, adotarei como parâmetro para comparação a conduta esperada de um homem médio, diligente e probo - o equivalente ao princípio romano do bonus pater familiae. Ressalto ser pacífica a assimilação desse princípio pelo direito pátrio, tanto que, na época em que ocorreram os fatos ora sob exame, ele estava insculpido nos arts. 1.300 e 1.301 do Código Civil, no art. 153 da Lei das Sociedades Anônimas e no art. 142 do Código Comercial.
20.	Desse princípio decorre que o agente público deverá agir como se estivesse cuidando dos seus próprios negócios, respondendo pelos danos que vier a causar em decorrência de condutas desidiosas ou temerárias. Assim, nas palavras de José Aguiar Dias, 'a culpa pode ser entendida como a falta de diligência na observância da norma de conduta, isto é, o desprezo, por parte do agente, do esforço necessário para observá-la, com resultado não objetivado, mas previsível, desde que o agente se detivesse na consideração das conseqüências eventuais de sua atitude.'  (Da Responsabilidade Civil. 6ª ed. Rio de Janeiro: Forense, 1979) '.
6.49.	Nessa vereda, sugere-se a seguinte reflexão: será exigível de um Presidente e de uma Tesoureira do CFC médios, que são psicólogos, conhecimentos específicos da Lei de Licitações? Entende-se que não. No entanto, como gestores, caberia-lhes escolher bem os seus subordinados, principalmente aqueles que iriam auxiliá-los juridicamente.
6.50.	É de mister ressaltar que a cadeia hierárquica na Administração Pública visa a assegurar a regularidade dos atos, pressupondo um controle de cada instância superior sobre a inferior. Vale dizer: a atuação de cada agente público não pode ser meramente figurativa e destituída de responsabilidade. Nesse sentido, traz-se à colação a doutrina do preclaro Hely Lopes Meirelles:
A fiscalização hierárquica é exercida pelos órgãos superiores sobre os inferiores da mesma Administração, visando a ordenar, coordenar, orientar e corrigir suas atividades e agentes. É inerente ao poder hierárquico, em que se baseia a organização administrativa, e, por isso mesmo, há de estar presente em todos os órgãos do executivo. São características da fiscalização hierárquica a permanência e a automaticidade, visto que se exercita perenemente, sem descontinuidade e independentemente de ordem ou solicitação especial. É um poder-dever de chefia, e, como tal, o chefe que não a exerce comete inexação funcional (in Direito Administrativo Brasileiro, São Paulo: Malheiros Editores Ltda., 33ª Ed., 2007, p. 672) .
6.51.	É importante ressaltar que a pretensão dos recorrentes de se eximirem de culpa, transferindo-a a parecerista, não pode ser aceita, ante a necessidade de os responsáveis primarem pela qualidade de seu corpo técnico, devendo, na escolha de seus subordinados, optar pelos mais capacitados e por aqueles que possuam as aptidões e o conhecimento técnico adequados ao cargo a ser preenchido. Sobreleva observar que os recorrentes não podem se eximir da responsabilidade pelo exercício do trabalho de seus subordinados, devendo escolher bem seus auxiliares, ou, do contrário, respondem por culpa in eligendo, consoante dispõe o art. 1.521, inciso III, do Código Civil.
6.52.	Nessa vereda, este Tribunal vem condenando gestores por culpa in eligendo (cf., e.g., Acórdão 298/2000-TCU-Plenário, Acórdão 238/1996-TCU-Segunda Câmara e Acórdão 19/2002-TCU-Plenário) .
6.53.	Mas não é só: os recorrentes, além da obrigação de bem escolher os seus auxiliares, tinham o dever de ordenar, coordenar, orientar e corrigir as atividades de seus subordinados, de molde a certificar-se da regularidade dos atos delegados. Tivessem os responsáveis agido com diligência e com zelo no exercício de suas atribuições, poderiam ter obstado a consumação da irregularidade ora em exame. 
6.54.	Nessa ordem de ideias, é de se observar que não se está a atribuir responsabilidade objetiva aos responsáveis, uma vez que restaram configuradas suas culpas (elemento subjetivo) seja in vigilando (em fiscalizar) , seja in eligendo (em escolher) . 
6.55.	Sobre o tema, não se pode relegar ao oblívio as seguintes ponderações filosóficas de Jorge Luiz Souto Maior e Valdete Souto Severo, os quais, baseando-se nas lições de Kant, Hegel, Rawls e Habermas, assim pontuam:
O sujeito de direitos é o indivíduo que, estando sozinho no mundo (sem o apoio das forças míticas e dos dogmas medievais) , é responsável por sua própria sorte. Por isso, autores comprometidos com tal racionalidade referem que o homem, exercendo sua liberdade, deve assumir deveres relacionados aos seus pares, que a moralidade do indivíduo consiste em que ele cumpra os deveres de sua posição social, que a responsabilidade perante os pares e as gerações futuras deve ser o limitador da liberdade individual ou que o direito de liberdade corresponde à responsabilidade, ao cumprimento de determinados deveres. Então, mesmo (ou principalmente) sob a perspectiva liberal, aos direitos correspondem deveres exigíveis pelo Estado e sujeitos a sanções por descumprimento (grifos acrescidos) (in O Processo do Trabalho como Instrumento do Direito do Trabalho e as Ideias Fora de Lugar do Novo CPC. São Paulo: LTr, 2015, p. 49) 
6.56.	Destarte, os recorrentes, ao descumprirem a Lei 8.666/1993, sujeitaram-se à multa aplicada pelos seus pares de controle externo da Administração Pública Federal. 
6.57.	Os recorrentes aduzem que a multa que lhes foi aplicada teria sido excessiva e desproporcional. Registra-se que a Portaria-TCU 44/2019, de 16/1/2019, fixou o valor máximo da multa em R$ 62.237,56 e o art. 268, inciso II, do Regimento Interno do TCU, estipula que o valor da multa, para ato praticado com grave infração à norma legal de natureza contábil, deve estar compreendido entre 5% e 100% do referido valor máximo. Assim, infere-se que a dosimetria da multa aplicada está de acordo com as normas regimentais.
6.58.	Nesse sentir, propõe-se a rejeição dos argumentos apresentados pelos recorrentes.
CONCLUSÃO
7.	Diante do exposto, conclui-se que os responsáveis não lograram elidir as irregularidades que lhes foram atribuídas e, por via de consequência, devem ser mantidas as multas que lhes foram aplicadas por este Tribunal. Nesse sentir, entende-se que se deva negar provimento aos presentes recursos.
PROPOSTA DE ENCAMINHAMENTO
8.	Diante do exposto, com base no art. 48 da Lei n. 8.443/92, submete-se o presente processo à consideração superior, propondo a adoção das seguintes medidas:
	a) conhecer dos pedidos de reexame, para, no mérito, negar-lhes provimento;
	b) cientificar os recorrentes e os demais interessados do acórdão que vier a ser prolatado, ressaltando-se que o relatório e o voto que o acompanharem podem ser consultados no endereço www.tcu.gov.br/acordaos, no dia seguinte ao de sua oficialização."
É o relatório.

Luís Eduardo M. Toniol (OAB/DF 13.233) representando Humberto Cota Verona e Monalisa Nascimento dos Santos Barros.

Não atuou.

PEDIDOS DE REEXAME. MONITORAMENTO DO ACÓRDÃO 1.982/2015-PLENÁRIO. AUDIÊNCIAS. REJEIÇÃO DAS RAZÕES DE JUSTIFICATIVA. MULTA. ARGUMENTOS INCAPAZES DE ALTERAR O ACÓRDÃO RECORRIDO. NEGATIVA DE PROVIMENTO.

MONITORAMENTO (MON)

Secretaria de Recursos - Serur.

Examinam-se pedidos de reexame interpostos por Humberto Cota Verona, Monalisa Nascimento dos Santos Barros (peça 75) e Fernando Augusto Miranda Nazaré (peça 74) , presidente, tesoureira e consultor jurídico do Conselho Federal de Psicologia - CFP, respectivamente, contra o Acórdão 2184/2019-TCU-Plenário (peça 62) , que lhes aplicou multa, com base no art. 58, inciso II, da Lei 8.443/1992.
2.	Quanto à admissibilidade, ratifico os termos do despacho à peça 80 e, ao acolher a análise empreendida pela Secretaria de Recursos - Serur, conheço dos pedidos de reexame, nos termos do artigo 48 da Lei 8.443/1992 c/c os artigos 285 e 286, parágrafo único, do RI/TCU.
3.	Os autos tratam de monitoramento do cumprimento do Acórdão 1982/2015-TCU-Plenário, prolatado em processo de representação formulada pela presidente do CFP a respeito de possíveis irregularidades ocorridas na gestão antecedente, no exercício de 2013. Mediante a representação, noticiou-se ao TCU a realização de auditoria independente nas contas de 2013 do CFP pela empresa PARTWORK Auditores-Independentes, cujas conclusões evidenciaram a ocorrência de duas irregularidades (TC Processo 001.335/2015-4, peça 1, p. 1) : (i) falhas no Processo de Licitação CFP 027/2012 (Concorrência 01/2012) ; e (ii) resultado patrimonial de deficit do exercício, na ordem de R$ 3.755.830,00.
4.	Esta Corte de Contas determinou ao CFP, por meio do Acórdão 1982/2015-TCU-Plenário, subitem 1.7.1.1, que adotasse "providências ao seu alcance, objetivando a apuração das irregularidades, identificação dos responsáveis pelas mesmas e, conforme o caso, a quantificação dos possíveis danos causados ao Conselho, conforme disposições do art. 8º da Lei 8.443/1992, ante os fatos trazidos ao conhecimento do Tribunal por meio da presente representação". Realizaram-se dois monitoramentos para verificação do cumprimento desse acórdão. O primeiro, julgado por meio do Acórdão 1138/2016-TCU-Plenário, assinou prazo para o efetivo cumprimento da determinação supracitada. O segundo, objeto do Acórdão 51/2018-TCU-Plenário, constatou, a partir das informações encaminhadas pelo conselho em cumprimento a determinação do Acórdão 1982/2015-TCU-Plenário, a ocorrência de diversas irregularidades.
5.	Restaram não elididas as seguintes irregularidades, em razão das quais o Acórdão 2184/2019-TCU-Plenário multou os recorrentes: 
	a) Humberto Cota Verona e Monalisa Nascimento dos Santos Barros:
	a.1) realização de pagamentos sem o prévio empenho, contrariando o art. 60 da Lei 4.320/1964;
	a.2) aprovação do termo aditivo ao contrato decorrente da Concorrência 1/2012, com base em parecer jurídico manifestamente desarrazoado do ponto de vista técnico, de acordo com o entendimento expressado pelo Supremo Tribunal Federal no MS-24.584/DF, por contrariar o art. 65, §§ 1º e 2º, da Lei de Licitações, nos termos da jurisprudência deste Tribunal (v.g. Acórdão 1161/2010-TCU-Plenário e 40/2013-Plenário) .
	b) Fernando Augusto Miranda Nazaré:
	b.1) emissão de parecer obrigatório, nos termos do art. 38, parágrafo único, da Lei 8.666/1993, acerca da possibilidade de aditamento do contrato resultante da Concorrência 1/2012, sem fundamentação devida, defendendo tese não aceitável tecnicamente, por se mostrar frontal e manifestamente contrária ao art. 65, §§ 1º e 2º, da Lei de Licitações, conforme jurisprudência deste Tribunal firmada a partir da Decisão 215/1999-Plenário.
6.	O exame da Serur (peças 88 e 89) propôs negar provimento aos pedidos de reexame, visto que os recorrentes não lograram elidir as irregularidades que lhes foram atribuídas.
7.	Acolho a manifestação da unidade técnica, cujos fundamentos adoto como razões de decidir.
8.	Em suas razões recursais, Humberto Cota Verona e Monalisa Nascimento dos Santos Barros trouxeram, em síntese, os seguintes argumentos (peça 75) :
	(i) segundo já reconhecido no voto condutor do Acórdão 51/2018-TCU-Plenário (ministro-relator Augusto Sherman Cavalcanti) , nestes autos, as irregularidades constatadas pela área técnica não configuraram dano ao erário, já que não houve inexecução dos serviços decorrentes do aditivo contratual ou daqueles constantes das notas fiscais que não foram atestadas;
	(ii) em nenhum momento foi mencionado que o contrato aditivado não tenha atendido ao público-alvo do evento ou que os serviços previstos no aditivo não tenham sido efetivamente prestados;
	(iii) não há como alegar que tenha havido qualquer espécie de fraude, malversação ou desvio de recursos por ação dolosa dos gestores que atuaram no procedimento licitatório em apreço;
	(iv) é despropositada a aplicação de punição aos recorrentes pela realização de pagamentos sem o prévio empenho, uma vez que os serviços pagos foram efetivamente prestados, inexistindo qualquer elemento indicativo de dolo específico no intuito de lesar os cofres do conselho;
	(v) trata-se de falha formal a ausência de prévio empenho e houve a regular liquidação das despesas contratadas;
	(vi) quanto à aprovação do termo aditivo com base em parecer jurídico manifestamente desarrazoado do ponto de vista técnico, o então presidente e a tesoureira não possuem formação acadêmica e experiência profissional na área de Direito ou de Administração; efetivamente, ambos são psicólogos;
	(vii) não houve pura e simplesmente acréscimo quantitativo do número de psicólogos inscritos no evento, pois o acréscimo contratual foi acima de tudo qualitativo, já que se permitiu que cada novo psicólogo inscrito na "II Mostra Nacional de Práticas em Psicologia" apresentasse no evento suas teses técnicas e científicas;
	(viii) caso optassem por abortar o procedimento licitatório para a contratação da "II Mostra Nacional de Práticas em Psicologia", no estágio em que se encontrava, provocariam enorme prejuízo ao erário do CFP.
9.	Cumpre esclarecer que a realização de pagamentos sem prévio empenho constitui grave infração a norma legal de natureza contábil e não corresponde a mera falha formal na execução das despesas no âmbito da Administração. O cometimento de tal irregularidade deu ensejo à aplicação de multa aos recorrentes, com fulcro no art. 58, inciso II, da Lei 8.443/1992.
10.	Caso tivesse havido dano ao erário ou malversação de recursos, o desfecho deste processo seria outro, pois os responsáveis poderiam ser condenados em débito e inabilitados para exercer cargo ou função pública, a depender do caso concreto. Além disso, a multa seria embasada no art. 57 da Lei 8.443/1992 e aplicada proporcionalmente ao débito imputado.
11.	Com referência à aprovação do termo aditivo, os recorrentes tentam se eximir de culpa, transferindo-a ao parecerista, o que não pode ser acolhido. Um aditamento da ordem de 97%, não obstante limitar a lei esse percentual em 25%, deveria ter sido objeto de cuidadoso exame por parte dos gestores, ainda mais diante de um parecer jurídico ambíguo e carente de fundamentação técnica. Não se tratou de falha sutil detectável somente por um agente com formação jurídica, mas de erro crasso, facilmente identificado por um gestor médio. 
12.	Ademais, não constou do parecer ou do termo aditivo menção à alteração qualitativa do evento, e, na ocorrência de uma mudança de tal monta, teria havido a desfiguração do objeto licitado, o que constituiria burla ao dever de licitar e afronta ao princípio da isonomia (voto condutor do acórdão recorrido - item 16) .
13.	Desse modo, não merecem acolhimento as razões recursais de Humberto Cota Verona e Monalisa Nascimento dos Santos Barros.
14.	Quanto a Fernando Augusto Miranda Nazaré, este carreou aos autos, em síntese, as seguintes alegações (peça 74) : 
	(a) no momento em que o processo licitatório foi encaminhado ao recorrente para elaboração do parecer, o número de inscritos no evento já havia ultrapassado em muito o planejamento realizado pelos próprios gestores do conselho;
	(b) não seria razoável que ele, consultor jurídico à época dos fatos, tivesse se posicionado contrariamente à formalização do termo aditivo, com opinião contrária ao acréscimo pretendido pelos ordenadores do CFP, pois desse posicionamento poderia resultar prejuízo de todo o valor já aplicado na contratação para a realização do evento. O valor fixado no contrato totalizava R$ 1.428.861,00;
	(c) foi desproporcional a penalidade a ele aplicada (R$ 8.000,00) , quase nos mesmos patamares ao que foi imputado aos gestores do CFP (R$ 10.000,00) , que detinham poderes de gestão da autarquia e que efetivamente praticaram as irregularidades.
15.	Esta Corte de Contas tem entendimento firmado de que o parecerista jurídico pode ser responsabilizado solidariamente com os gestores por irregularidades ou prejuízo ao erário, nos casos de erro grosseiro ou atuação culposa, quando seu parecer for obrigatório - quando há expressa exigência legal - ou mesmo opinativo (Acórdão 10954/2015-TCU-Segunda Câmara - rel. min. Augusto Nardes; 434/2016-Plenário - rel. min. Bruno Dantas; 1.151/2015-Plenário - minha relatoria; 2.890/2014-Plenário - rel. min. Walton Alencar Rodrigues) .
16.	Como consultor jurídico, o recorrente tinha o dever de alertar, em seu parecer, que o acréscimo pretendido pelos gestores do CFP infringia a Lei de Licitações e Contratos, de modo a extrapolar o limite estabelecido. O fato de se tratar de erro grosseiro agrava a conduta do responsável.
17.	Quanto à dosimetria da pena, a Portaria-TCU 44/2019, de 16/1/2019, fixou o valor máximo da multa em R$ 62.237,56, e o art. 268, inciso II, do Regimento Interno do TCU estipula que o montante, para ato praticado com grave infração a norma legal de natureza contábil, deve estar compreendido entre 5% e 100% do referido valor fixado. Desse modo, avalio que a multa aplicada no valor de R$ 8.000,00, que corresponde a menos de 13% do valor máximo, está de acordo com as normas regimentais.
	Ante o exposto, nego provimento aos pedidos de reexame de Humberto Cota Verona, Monalisa Nascimento dos Santos Barros e Fernando Augusto Miranda Nazaré e VOTO por que o Tribunal adote a deliberação que submeto a este Colegiado.
TCU, Sala das Sessões Ministro Luciano Brandão Alves de Souza, em 29 de abril de 2020.
ANA ARRAES 
Relatora